【裁判字號】    91,重訴,145
【裁判日期】    920313
【裁判案由】    履行契約
【裁判全文】
臺灣板橋地方法院民事判決  九十一年度重訴字第一四五號
    原      告    帥聚企業有限公司
    即反訴被告
    法定代理人    乙○○
    訴訟代理人    施竣中律師
    被      告    炎洲股份有限公司
    即反訴原告
    法定代理人    甲○○
    訴訟代理人    施冠伶律師
右當事人間請求履行契約事件，本院判決如左：
    主    文
被告應給付原告新台幣玖佰壹拾捌萬柒仟貳佰壹拾伍元，暨其中玖佰萬元部分自民國
九十年四月十三日起，拾捌萬柒仟貳佰壹拾伍元部分自民國九十一年三月十三日起，
均至清償日止按年息百分之五計算之利息。
原告其餘之訴及反訴原告之訴均駁回
本訴訴訟費用由被告負擔。反訴訴訟費用由反訴原告負擔。
本判決第一項於原告以新台幣參佰零陸萬貳仟零肆拾伍元供擔保後，得假執行。但被
告如於假執行程序實施前，以新臺幣玖佰壹拾捌萬柒仟貳佰壹拾伍元為原告預供擔保
後，得免為假執行。
原告其餘假執行之聲請與反訴原告假執行之聲請均駁回。
    事    實
甲、原告即反訴被告方面：
壹、聲明：
一、本訴部分：
    (一)先位聲明：１、被告應給付原告七十六萬九千二百三十一股之股份，並交付原
      告表彰上開股份之股票。２、被告應給付原告新台幣（下同）十八萬七千二百
      一十五元，及自本訴訴狀繕本送達之翌日起至清償日止按年息百分之五計算之
      利息。３、願供擔保請准宣告假執行。
    (二)備位聲明：１、被告應給付原告九百萬元，及自民國九十年四月十三日起至清
      償日止按年息百分之五計算之利息。２、被告應給付原告十八萬七千二百一十
      五元，及自本訴訴狀繕本送達之翌日起至清償日止按年息百分之五計算之利息
      。３、願供擔保請准宣告假執行。
二、反訴部分：
    (一)駁回反訴。(二)如受不利之判決，願供擔保請准宣告免為假執行。
貳、陳述：
一、本訴部分：
    (一)先位部分：
    1.被告於八十九年十一月二十七日與原告公司訂立買賣契約，購買原告公司所有
      之生產設備、生產技術及相關智慧財產權，被告並應以被告公司之股票作為價
      金給付原告，豈料原告公司已於九十年三月一日協助被告公司成立炎洋股份有
      限公司（下稱炎洋公司，乃被告公司之子公司），且於同年四月十三日正式生
      產，五月份原告公司並開立相關發票交付被告公司，原告公司之義務已全部履
      行，然直至同年十月三十一日炎洲公司片面宣布停止運作，並於同年十一月五
      日由炎洋公司公佈停工並公告，原告公司依契約第十二條之規定辦理存貨盤點
      並以成本價計算庫存總值，造冊供被告公司點收，然屢次通知被告公司收受並
      請求給付價金十八萬七千二百十五元均未果。
    2.依買賣契約第三條約定：「付款方法：茲因乙方（即原告公司）擬以本約之生
      產設備正式運轉生產日之前三個月平均市價之百分之八十四計算股價買受炎洲
      股份有限公司記名之股票，故由甲方將應給付於乙方之款項逕自交付予以前開
      股價讓受炎洲股份有限公司股票與乙方之人【一】第一次付款：簽訂本約時，
      給付百分之十。【二】第二次付款：本標的生產設備正式運轉生產日，給付百
      分之九十。【三】前二項乙方買受之股票，乙方同意自正式運轉生產日起二年
      內由甲方保管且同意於此期間內不得轉讓予第三人所有。」，且被告公司為履
      行上開條文第一項約定，業於八十九年十一月二十九日繳納股票交易稅款並將
      股數共五萬二千股以每股十九點五元計算之被告公司股票，依約辦理股份轉讓
      手續，是依上開上開約定，被告應自九十年四月十四日起即如前條方式給付剩
      餘價金九百萬元百分之九十股權轉讓，豈料被告公司置之不理，經多次協調仍
      無具體結果，原告只得依法起訴請求，而九十一年二月十八日之收盤價為每股
      十一點七元，故以九百萬元換算應為七十六萬九千二百三十一股。
    3.締約之際兩造雖合意委由被告公司保管，於正式運轉生產日起二年內不得將轉
      讓之股票轉讓予第三人，雖該項約定係以原告公司幫被告公司成立子公司為前
      提，且後來炎洋公司確於九十年三月一日成立，然因整體經濟衰退，致使炎洋
      公司未如預期獲利，被告公司在無任何預警下於九十年十月二十九日以內部命
      令表示自九十年十月三十日停工，並於九十年十一月五日由炎洋公司以公告方
      式表示因鉅款虧損無法繼續營運，無限期停工，是當時既係以炎洋公司正式運
      作為保管條件，目前炎洋公司自無再將股票交由被告公司保管之必要，加上當
      事人之任一方得隨時終止委任契約，民法五百四十九條定有明文，故原告自得
      以解除保管終止契約，是原告得依法向被告公司請求交付。
    4.依契約第十二條之規定，原告公司除多次將公司庫存盤點，並請被告公司給付
      貨款，原告公司業將全部庫存（含捆包帶成品、ＤＩＹＰＡＣＫＩＮＧ  Ｔｏ
      ｏｌ、ＰＰ原料）總淨重一七八三○公斤（每公斤一○點二元，總價為十八萬
      七千二百一十五元）交付被告公司，今前開庫存品存於炎洋公司，惟被告公司
      拒絕受領，原告自無保管義務，得依約請求被告支付十八萬七千二百一十五元
      。
    (二)備位部分：如前所述，被告公司依系爭買賣契約書第三條之規定，應移轉七十
      七萬五千八百六十二股之股權予原告，惟按股份有限公司既係社團法人，故不
      能同時成為自己之構成員，是以當時公司設立或發行新股之際，理論上公司不
      能依認股而原始取得自己股份，且按公司法第一百六十七條第一項規定，公司
      除依第一百五十八條、第一百六十七條之一、第一百八十六條及第三百十七條
      規定外，不得自將股份收回、收買或收為質物。但於股東清算或受破產之宣告
      時，得按市價收回其股份，抵償其於清算或破產宣告前結欠公司之債務，是股
      份有限公司原則上亦不得取得或收質自己股份，是如鈞院認被告公司不能給付
      股權時，原告自得請求替代給付，請求被告公司給付原告九百萬元。
    (三)對被告抗辯之陳述：
    1.原告所有之生產設備已於九十年四月十三日（正式生產日）前即依約搬至被告
      所指定地點，由被告公司指派黃調帆（炎洋公司總經理，前被告公司副總經理
      ），負責協同生產設備之安裝、試車、驗收，一切順利無誤後，始投入捆包帶
      之製造，並招募作業員，原告隨即開始培訓員工，將生產技術之要領，傳授給
      新進員工，且於九十年十一月十二日、十六日再次確認點交機器生產製作過程
      ，全程並以Ｖ８攝影，生產技術要領也紀錄於影片中，技術員工張慶鎮也確認
      技術已傳承並簽名，目前該員工仍繼續服務於原告公司，如有疑問，何以被告
      公司願意簽收？機械產能一切正常，並無被告所稱產量不足之現象。
    2.原告已將原告所有二項專利資料（雙腳扣及單扣帶專利權）交予被告公司並完
      成過戶手續，至於「單扣帶製造專用機」之專利申請，原告已與被告之負責人
      甲○○確認由被告嗣單扣帶專利期限到期時一併提出自行申請，此觀契約書附
      件括號載明為準專利，並延續單扣帶專利權即可知，且單扣帶製造專用機也已
      移交被告使用並銷售，而就準備申請及未來可申請專利項目，為八十五年五月
      十五日資產評估明細所提出之一項願景，且原告曾知會被告公司負責人甲○○
      是否要撥經費申請，茲因甲○○認為「蝴蝶洞帶」、「壓花環保帶」商品化價
      值不夠，生產完全自動化系統因為投入研發經費太高，且時間長，均遭被告負
      責人甲○○否決，且依契約第九條規定，研發之相關費用，須經被告確認同意
      後方能為之，因其未同意研發，自不可歸責於原告公司。
    3.依買賣契約第八條約定，機器維修保固，自正式生產日（即九十年四月十三日
      ）後三個月內，生產設備之維修及零件更換費用，超出一萬五千元之部分始由
      原告負責給付，是原則上，係由被告負責機器維修保固之一切費用，因此被告
      於九十一年三月十六日所拍攝之生產設備狀況，僅能證明原告交付被告之生產
      設備經過八個月後仍然可供使用運作，至被告所述該設備之滾輪磨成深痕、產
      品品質不佳、產能不足等情，兩造之買賣契約早已規範責任歸屬，其維修責任
      乃在被告，非原告，豈可因己身未做好保養維修工作，並且明知機械使用之耗
      損性，卻誣賴原告之生產設備有問題，曲解事實真相。
    4.兩造締約之際，原告並未「保證」被告投資沒有風險，經營生意係穩賺不賠，
      且依契約規定，原告並未實際參與銷售工作，另從附件內容可知，被告當初自
      行根據原告公司之資料作為參考，原告並提供公司財務報表給被告負責人甲○
      ○審慎評估後，並無異議，且契約中從無保證字眼且月毛利值更以括弧式補充
      說明，何來詐欺？
二、反訴部分：查反訴被告並未違反契約約定，是反訴原告之解除契約並無理由。
參、證據：提出買賣契約書、律師函、炎洋公司基本資料查詢表、被告公司股利發放
    明細表、被告公司及炎洋公司之公告、證明書、報紙股價表、員工薪資表、產能
    證明書、銷售證明、簽收紀錄單、出貨明細表、單項產品成本分析表（均影本）
    各一件、繳稅單據影本二件、發票影本二件、點交證明書影本二件為證，並聲請
    傳喚證人黃調帆、蕭鴻哲。
乙、被告即反訴原告方面：
壹、聲明：
一、本訴部分：(一)請求駁回原告之訴。(二)如受不利益判決願供擔保請准宣告免為假執
    行。
二、反訴部分：(一)反訴被告應給付反訴原告一百萬元，及自反訴訴狀繕本送達之翌日
    起至清償日止按年息百分之五計算之利息。(二)如受不利益判決願供擔保請准宣告
    免為假執行。
貳、陳述：
一、本訴部分：
    (一)八十九年間，原告之法定代理人乙○○向被告表示原告目前擁有「雙腳扣專利
      權」、「單扣帶專利權」及「單扣帶製造專用機」等專利權，且準備申請之專
      利亦有：「蝴蝶洞帶」及「壓花環保帶」，除此外並有「捆包帶捲取完全自動
      化系統」及「捆包帶成品包裝自動化系統」未來可申請專利，且以原告斯時所
      有之生產設備及目前之客戶資源，保證公司每月可達到五十萬元至七十萬元之
      毛利益，故建議被告在膠帶市場經營之餘，跨足捆包帶市場，是兩造乃於八十
      九年十一月二十七日簽訂買賣契約，由被告購入原告目前所有之生產設備、生
      產技術及相關之智慧財產權，暨由原告法定代理人乙○○領軍組成三人以上之
      經營團隊，由被告出資聘請，以協助被告有關人員之訓練及技術之移轉並保證
      負責提供延續客源之商譽資產，以保證公司之毛利每月達五十至七十萬元，兩
      造議定除有關人員之聘僱外，以上之買賣總價款為一千萬元整。
    (二)因原告對於剛獲證管會核准通過於第二類股市場掛牌交易之被告公司之股票甚
      感興趣，希望被告能遊說公司大股東以市價之百分之八十四讓受，故兩造乃約
      定付款方式為：被告應將給付予原告之款項逕行交付予同意以生產設備正式運
      轉生產日前三個月平均市價百分之八十四之股價讓受持有炎洲公司股份有限公
      司（即被告）之人，且付款方式為二次給付，分別為簽約時及系爭生產設備正
      式運轉生產日，各給付一百萬元及九百萬元。被告已依約於簽約時給付第一期
      款，而第二期款則因原告迄未履行依兩造合約應盡之義務，至未完成股權之移
      轉。
    (三)兩造簽約後，原告並未履行其應盡之義務，目前清查其未盡之義務如下：
      1.就固定資產部分：
        捆包帶製造機兩台皆未達契約約定之品質：
        Ａ、雙條式桿徑９０ｍ／ｍ（壯鋼）一台：契約約定產能為一小時一百至一
            百五十公斤，但實際上每小時之產能經鑑定單位鑑定後，其一小時之產
            能僅能達九十八點五公斤，且滾輪被打包帶磨成條型深痕，必須整修，
            否則打包帶會跳動品質不良，另入料口螺旋接縫處亦須整修。
        Ｂ、單條式桿徑７０ｍ／ｍ（亞靖）一台：契約約定每小時產能為六十五至
            九十公斤，但每小時實際之產能（含紙管）只有四十公斤，且滾輪被打
            包帶磨成條型深痕，必須整修，否則無法運作。
        廢料製粒機（傳統式）桿徑１０ｍ／ｍ（亞靖）一台：原告根本未交付。
        就附屬設備部分：
        Ａ、冰水機５Ｔ一台，因壓縮機已故障故無法運轉。
        Ｂ、攪拌機一千公斤（白鐵）一台，故障無法使用。
        Ｃ、粉碎機５ＨＰ一台：無法運轉。
        原告主張依兩造協議書第八條規定，自九十年七月十三日起有關機器之維
          修保固費用，概由被告負責，然查：
          Ａ兩造並未約定保固期間，原告前開主張顯非屬實。
          Ｂ原告保證所買受之機器能達到一定之產值，被告始同意以五百萬元購入
            機器四台，原告所交付之機器每小時平均產能皆未達其保證之品質，且
            附屬機器包括冰水機５Ｔ及１０Ｔ各一台、攪拌機、及粉碎機各一台均
            故障無法使用。
      2.就專利資產部分：
        依兩造合約所載，原告應給付如下之專利資產：
        Ａ、已獲專利權者：雙腳扣專利、單扣帶專利、單扣帶製造專用機。
        Ｂ、準備申請專利者：蝴蝶洞帶（園藝專用帶）、壓花環保帶（電腦資料業
            專用帶）。
        Ｃ、未來可申請專利者：捆包帶捲取完全自動化系統、捆包帶成品包裝自動
            化系統。
        然查，自兩造於八十九年十一月二十七日簽約以來，就專利部分原告僅交
          付已獲新型第○九三○三三號專利權及單腳扣專利權之資料，餘等專利權
          ，原告皆不曾交付有關專利資產之內容及所繪製之相關資料予被告，益徵
          原告顯未依約履行其應盡之義務。
        原告雖辯稱有關「單扣帶製造專用機」之專利申請一事，原告曾與被告之
          負責人甲○○洽商，確認由被告嗣單扣帶專利期限到期時一併提出自行申
          請，且主張單扣帶製造專用機已移交給被告生產使用中，另有關準備及未
          來申請專利項目，原告曾知會被告公司負責人甲○○是否要撥經費申請，
          茲因甲○○認為「蝴蝶洞帶」、「壓花環保帶」商品化價值不夠，生產完
          全自動化系統因為投入研發經費太高，且時間長，均遭被告負責人甲○○
          否決云云，然查：
        Ａ、原告主張已交付「單扣帶製造專用機」之專利相關資料予被告，衡情對
            於可轉讓取得之資產，如被告確已收受，要無不依法向智財局申辦專利
            權之登記以確保自身權益之理，原告雖提出炎洋公司生產統計表主張被
            告已生產單扣帶，但查被告自成立炎洋公司以來並未生產過單扣帶，且
            縱有單扣帶之生產，依兩造契約約定，原告仍有提出專利證書協助被告
            向智財局辦理專利權登記之義務，是在原告未協助被告辦理登記前，難
            認原告已盡義務。
        Ｂ、被告公司以三百五十萬元之價金購入原告所述之專利資產，除已獲專利
            權部分外，「準備申請專利」，係指研發完成可申請專利而言，「未來
            可申請專利」部分，原告自應負有研發完成並取得專利權之義務，且相
            關之研發費用應由原告負擔次觀兩造契約書第一條：「買賣標的」第二
            項：「登記於乙方名下及以乙方名義申請中，即以方目前研發之智慧財
            產權。」之約定可証，是原告豈可以被告未撥發研發經費及商品價值不
            高為由以卸其責，且被告之負責人從未為如上之表示，是原告此部分所
            言不足採信。
        Ｃ、況依兩造契約書第九條約定：「研發包捆帶自動化及包裝自動化之相關
            費用等，經甲方（即被告）書面認同後，該所需之付之費用使由甲方負
            責。」換言之，該條文僅係約定研發時所產生之相關費用若需由被告支
            付時，應得被告同意，並非表示原告即無研發之義務。
      3.商譽資產部分
        兩造契約書約定，被告向原告購買：「商譽資產（經營管理獲利能力）」
          ，原告於契約中承諾提供延續客源月毛利五十萬至七十萬元，被告並依約
          聘僱由原告之法定代理人乙○○及訴外人潘淑美、張文華組成管理經營團
          隊，於九十年四月間共同進駐開始生產，然至九十年十月三十一日止，炎
          洋公司皆虧損連連，致無法經營而不得不於九十年十月三十一日公告停業
          。
        原告主張業於八十九年四月十三日交付客戶及商業資料予被告之員工蕭鴻
          哲收執，並主張於九十年十一月五日交付供應廠商資料簽收單等資料予被
          告員工高世宗收執，並否認曾為公司月毛利五十萬元之保證，有關炎洋公
          司之損益應由被告負責人甲○○負責云云，然查：
        Ａ、依兩造契約書約定，被告係以一百三十五萬元之價金購買原告之「商譽
            資產（經營管理獲利能力），其內容包括：「１、提供延續客源（月毛
            利均五十萬至七十萬）。２、廢料處理能力，降低原料成本。３、自動
            化之規劃及實現能力，促使降低工資成本。４、產品研發能力，增加產
            品之附加價值。」，另被告為確保人員之訓練及技術之移轉，尚於契約
            書第九條再約定原告之負責人乙○○應邀集三人以上具有管理、生產等
            專業技術團隊，受雇於被告。但炎洋公司成立後，原告並未依約提供延
            續客源，此觀原告所呈之炎洋公司出貨明細上所載客戶所負責之業務員
            均無乙○○可証。
        Ｂ、此外，原告亦未依約履行技術人員移轉及人員培訓之責，炎洋公司成立
            後，屢因原告無法控制產品品質，造成產品瑕疵而遭客戶退貨頻繁，致
            客源嚴重流失，為此被告曾以存証信函請原告履行契約技術移轉及人員
            培訓之義務，然原告依然置若罔聞，則被告主張依兩造所簽契約之第十
            條約定解除兩造之系爭契約，自難謂於法無據。
        Ｃ、原告雖主張有於九十年十一月五日交付供應廠商資料簽收單等資料予被
            告，然斯時炎洋公司已因不堪虧損而公告無限期停工，更何況原告所交
            付者僅係協力廠商之名冊，並非客源，根本無助於炎洋公司之運作。
        Ｄ、原告雖主張依炎洋公司之單項成本，相較於原告經營時之單項成本，可
            知每月獲利絕對可達五十至七十萬元云云，然姑不論所謂單項成本乃原
            告片面製作，不足為憑，且參以原告負責人乙○○自陳負責炎洋公司之
            生產管理及技術移轉，尚無法降低產品之成本，反而因生產管理之不良
            致產品嚴重瑕疵而頻遭客戶退貨下，炎洋公司之因不堪虧損而結束營業
            ，又豈是如原告所陳依法應由被告負責人甲○○承擔之理。
    (四)兩造所簽買賣契約第一條買賣標的為：「（一）乙方（即原告）所在地所有之
      生產設備及生產技術。（二）登記予乙方名下及以乙方名義申請中，及乙方目
      前研發之智慧財產權。（三）客戶及商業資料。」，第七條有關「乙方保證事
      項」中約定：「乙方保證本契約甲方所買受之生產機械設備均屬完整無破損，
      隨時可供運轉使用。」又第十條約定：「乙方如違反本約之任一約定，甲方得
      隨時解除契約。」又物之出賣人，對於買受人應擔保其物依第三百七十三條之
      規定危險移轉於買受人時，無滅失或減少其價值瑕疵，亦無滅失或減少其通常
      效用或契約預定效用之瑕疵，出買人並應擔保其物於危險移轉時，具有其所保
      證之品質，買賣因物有瑕疵，而出賣人依前五條之規定，應負擔保之責者，買
      受人得解除其契約或請求減少其價金，民法第三百五十九條第一項定有明文，
      本件被告一本誠信多次就原告未履約之事宜，與原告洽商，奈原告一意孤行，
      對上開未踐行契約之事，置若罔聞，為維被告權益暨在原告無法踐行上開契約
      內容致所因而向原告購買之生產設備、技術等對被告已無實益下，被告不得不
      於九十一年一月二十三日發函主張解除前開買賣契約，請求被告返還已受領之
      價金，再者，原告明知所販售之固定資產總計四台機器中有三台皆未達產能，
      其中兩台必須整修後始能運轉，且原告無法提供延續毛利均五十萬至七十萬元
      之客源，而準備申請及未來可申請之專利亦屬空言，詎其竟向被告謊稱上情，
      核其所為，要無詐欺被告之嫌，故依民法第九十二條之規定，被告自得撤銷為
      系爭買賣契約之意思表示，是本件原告本於系爭契約所為之請求，在被告業已
      主張解除契約暨撤銷所為買賣契約之意思表示之後，已失所附麗，自無權請求
      被告履行契約。
    (五)原告爰引契約第十二條請求被告給付庫存貨計十八萬七千二百一十五元部份，
      據證人黃調帆庭訊証稱係炎洋公司向被告訂貨並非被告公司，且據契約書第十
      二條規定：「乙方（即原告）應於停止營業一週內辦理存貨盤點並依成本價計
      算庫存總值，造冊移交予甲方（即被告），經甲方確認並點收貨物無訛後，乙
      方得請求甲方依確認之總價給付貨款予乙方。」然原告從未將庫存造冊給被告
      確認，遑論點收貨物，而黃調帆係炎洋公司之總經理，非被告公司之職員，並
      無權代理被告點收原告之貨物，又依原告所提之證明書上明載其價格經雙方執
      事者參考ＰＰ廢料價格決定，並非如該條所約定依成本價計算，則原告是否係
      依兩造契約書第十二條之規定買賣原告庫存貨物，亦非無疑。
二、反訴部分：依兩造所簽買賣契約第一條買賣標的為：「（一）乙方（即反訴被告
    ）所在地所有之生產設備及生產技術。（二）登記予乙方名下及以乙方名義申請
    中，及乙方目前研發之智慧財產權。（三）客戶及商業資料。」，第七條有關「
    乙方保證事項」中約定：「乙方保證本契約甲方所買受之生產機械設備均屬完整
    無破損，隨時可供運轉使用。」又第十條約定：「乙方如違反本約之任一約定，
    甲方得隨時解除契約。」又物之出賣人，對於買受人應擔保其物依第三百七十三
    條之規定危險移轉於買受人時，無滅失或減少其價值瑕疵，亦無滅失或減少其通
    常效用或契約預定效用之瑕疵，出買人並應擔保其物於危險移轉時，具有其所保
    證之品質，買賣因物有瑕疵，而出賣人依前五條之規定，應負擔保之責者，買受
    人得解除其契約或請求減少其價金，民法第三百五十九條第一項定有明文，本件
    反訴原告一本誠信多次就反訴被告未履約之事宜，與反訴被告洽商，奈反訴被告
    一意孤行，對上開未踐行契約之事，置若罔聞，為維反訴原告權益暨在原告無法
    踐行上開契約內容致所因而向反訴被告購買之生產設備、技術等對反訴原告已無
    實益下，反訴原告不得不於九十一年一月二十三日發函主張解除前開買賣契約，
    請求反訴被告返還已受領之價金，再者，反訴被告明知所販售之固定資產總計四
    台機器中有三台皆未達產能，其中兩台必須整修後始能運轉，且原告無法提供延
    續毛利均五十萬至七十萬元之客源，而準備申請及未來可申請之專利亦屬空言，
    詎其竟向反訴原告謊稱上情，核其所為，要無詐欺反訴原告之嫌，故依民法第九
    十二條之規定，反訴原告自得撤銷為系爭買賣契約之意思表示，而兩造簽約後，
    反訴被告受領一百萬元之價金，今系爭契約業經反訴原告解除暨依法撤銷後，反
    訴被告自應返還所受領之一百萬元價金及利息。
參、證據：提出買賣契約書、專利權證書、專利核准公告案資料查詢單、炎洋公司退
    貨明細表（均影本）各一件、存証信函影本二件、照片五張為証。
丙、本院方面：本院依被告之聲請囑託台灣彰化地方法院函會同台灣區機器工業同業
    公會鑑定置於之彰化縣鹿港鎮彰濱工業區○○路十四號之四部機器。
    理    由
壹、本訴部份：
一、本件原告起訴主張：被告於八十九年十一月廿七日與原告訂立買賣契約，購買原
    告所有之生產設備、生產技術及相關智慧財產權，約定買賣總價為一千萬元，付
    款方式為簽訂本約時給付百分之十，生產設備正式運轉生產日，給付百分之九十
    ，因原告擬以生產設備正式運轉生產日之前三個月平均市價之百分之八十四計算
    股價，買受被告公司之記名股票，故由被告將各期應付款項給付予以前開股價讓
    售被告公司股票予乙方之人，嗣原告於九十年三月一日協助被告成立炎洋公司，
    且炎洋公司已於同年四月十三日正式生產，原告並於同年五月間開立相關發票交
    付被告，原告之義務已全部履行，詎被告僅支付原告買賣總價百分之十之簽約款
    ，買賣總價餘款經多次協調被告仍拒絕給付；另兩造於買賣契約第十二條約定，
    原告應於炎洋公司停止營業一週內辦理存貨盤點，並依成本價計算庫存總值，造
    冊移交予被告，經被告確認並點收貨物無訛後，得請求被告依確認之總價給付貨
    款予原告，而被告於九十年十月二十九日以內部命令表示炎洋公司自九十年十月
    三十日停工，並於九十年十一月五日由炎洋公司以公告方式表示因鉅額虧損無法
    經續營運，無限期停工，原告公司依約辦理存貨盤點並以成本價計算庫存總值，
    造冊供被告公司點收，然屢次通知被告公司收受並請求給付價金十八萬七千二百
    十五元均未果，爰依據契約之法律關係請求判決如先位聲明或備位聲明所示等語
    。
二、被告則以：
    (一)兩造所簽訂買賣之標的為原告所在地所有之生產設備及生產技術，登記於原告
      名下及以原告名義申請中，及乙方目前研發之智慧財產權，客戶及商業資料，
      惟原告簽約後並未履行其應盡之義務，其未盡之義務內容如下：
    (二)固定資產部分：1.捆包帶造機兩台皆未達契約約定之品質：雙條式桿徑９０ｍ
      ／ｍ（壯鋼）一台，契約約定產能為一小時一百至一百五十公斤，但實際上每
      小時之產能經鑑定單位鑑定後，其一小時之產能僅能達九十八點五公斤，且滾
      輪被打包帶磨成條型深痕，必須整修，否則打包帶會跳動品質不良，另入料口
      螺旋接縫處亦須整修；單條式桿徑７０ｍ／ｍ（亞靖）一台，契約約定每小時
      產能為六十五至九十公斤，但每小時實際之產能（含紙管）只有四十公斤，且
      滾輪被打包帶磨成條型深痕，必須整修，否則無法運作。2.廢料製粒機（傳統
      式）桿徑１０ｍ／ｍ（亞靖）一台：原告根本未交付。(二)就附屬設備部分：冰
      水機５Ｔ一台因壓縮機已故障故無法運轉；攪拌機一千公斤（白鐵）一台故障
      無法使用；粉碎機５ＨＰ一台無法運轉。
    (三)專利資產部分：依兩造合約所載，原告應給付：1.已獲專利權者：雙腳扣專利
      、單扣帶專利、單扣帶製造專用機等專利；2.準備申請專利者：蝴蝶洞帶（園
      藝專用帶）、壓花環保帶（電腦資料業專用帶）；3.未來可申請專利者：捆包
      帶捲取完全自動化系統、捆包帶成品包裝自動化系統，但自兩造於八十九年十
      一月二十七日簽約以來，就專利部分原告僅交付已獲新型第○九三○三三號專
      利權及單腳扣專利權之資料，其餘之專利權，原告皆不曾交付有關專利資產之
      內容及所繪製之相關資料予被告。又被告公司以三百五十萬元之價金購入原告
      之專利資產，除已獲專利權部分外，準備申請專利係指研發完成可申請專利而
      言，未來可申請專利部分原告自應負有研發完成並取得專利權之義務，惟據悉
      原告已無法取得專利。
    (四)商譽資產部分：依兩造契約書約定，被告係以一百三十五萬元之價金購買原告
      之「商譽資產（經營管理獲利能力），其內容包括：「１、提供延續客源（月
      毛利均五十萬至七十萬）。２、廢料處理能力，降低原料成本。３、自動化之
      規劃及實現能力，促使降低工資成本。４、產品研發能力，增加產品之附加價
      值。」原告於契約中承諾提供延續客源月毛利五十萬至七十萬元。，另被告為
      確保人員之訓練及技術之移轉，尚於契約書第九條再約定原告之負責人乙○○
      應邀集三人以上具有管理、生產等專業技術團隊，受雇於被告，被告並依約聘
      僱由原告之法定代理人乙○○及訴外人潘淑美、張文華組成管理經營團隊，於
      九十年四月間共同進駐開始生產。然自炎洋公司成立時起至九十年十月三十一
      日止，原告並未依約提供延續客源，亦未依約履行技術人員移轉及人員培訓之
      責，致炎洋公司成立後，屢因原告無法控制產品品質，造成產品瑕疵而遭客戶
      退貨頻繁，致客源嚴重流失，虧損連連無法經營，不得不於九十年十月三十一
      日公告停業。
    (四)綜上所述，原告顯有違約及未盡物之瑕疵擔保責任等情事，被告已於九十一年
      一月二十三日發函原告解除前開買買契約。再者，原告明知所販售之固定資產
      總計四台機器中有三台皆未達產能，其中兩台必須整修後始能運轉，且原告無
      法提供延續毛利均五十萬至七十萬元之客源，而準備申請及未來可申請之專利
      亦屬空言，核原告所為已構成詐欺，被告依民法第九十二條之規定撤銷為系爭
      買賣契約之意思表示。是原告於被告解除契約暨撤銷所為買賣契約之意思表示
      之後，已無權請求被告履行契約。
    (五)原告依契約第十二條請求被告給付庫存貨計十八萬七千二百一十五元部分：據
      證人黃調帆庭訊証稱係炎洋公司向被告訂貨並非被告公司，且據契約書第十二
      條規定：「乙方（即原告）應於停止營業一週內辦理存貨盤點並依成本價計算
      庫存總值，造冊移交予甲方（即被告），經甲方確認並點收貨物無訛後，乙方
      得請求甲方依確認之總價給付貨款予乙方。」然原告從未將庫存造冊給被告確
      認，遑論點收貨物，而黃調帆係炎洋公司之總經理，非被告公司之職員，並無
      權代理被告點收原告之貨物，又依原告所提之證明書上明載其價格經雙方執事
      者參考ＰＰ廢料價格決定，並非如該條所約定依成本價計算，則原告是否係依
      兩造契約書第十二條之規定買賣原告庫存貨物，亦非無疑云云，資為抗辯。
三、得心証之理由：
    (一)原告主張被告於八十九年十一月廿七日與原告訂立買賣契約，購買原告所有之
      生產設備、生產技術及相關智慧財產權，約定買賣總價為一千萬元，付款方式
      為簽訂本約時給付百分之十，生產設備正式運轉生產日，給付百分之九十，因
      原告擬以生產設備正式運轉生產日之前三個月平均市價之百分之八十四計算股
      價，買受被告公司之記名股票，故由被告將各期應付款項給付予以前開股價讓
      售被告公司股票予乙方之人，嗣原告於九十年三月一日協助被告成立炎洋公司
      ，且炎洋公司已於同年四月十三日正式生產，及被告僅支付原告買賣總價百分
      之十之簽約款，買賣總價餘款迄今仍未支付之事實，業據原告提出買賣契約書
      、繳稅單據及被告公司股利發放明細表在卷可稽，復為被告所不爭執，自堪信
      為真實。從而，本件之爭點厥為被告是否有債務不履行，及被告所交付之買賣
      標的物有無瑕疵存在。
    (二)被告所交付之固定資產部分：
    1.被告雖抗辯：原告所交付之捆包帶製造機桿徑９０ｍ／ｍ（壯鋼），單條式桿
      徑７０ｍ／ｍ（亞靖）各一台皆未達約定之品質；附屬設備冰水機５Ｔ、攪拌
      機一千公斤（白鐵）、粉碎機５ＨＰ一台均因故障無法運轉云云，並提出照片
      五張為證。惟查前開生產設備經兩造協議送台灣區機器工業同業公會鑑定，並
      由本院囑託台灣彰化地方法院於九十一年十二月十三日會同台灣區機器工業同
      業公會及兩造至彰化縣鹿港鎮彰濱工業區○○路十四號被告廠房履勘結果，現
      場有捆包帶製造機三台、冰水機二台、攪拌機及粉碎機各一台，其中攪拌機及
      粉碎機均未接電，須接通電線後才能鑑定，冰水機二台有接電但未使用，聲請
      鑑定之雙條式桿徑９０ｍｍ（壯鋼）及８０ｍｍ（亞靖）機器有在運轉，單條
      式桿徑７０ｍｍ（亞靖）機器部分零件均已拆除，沒有在運轉，必須將零件全
      數裝回後，鑑定人方能鑑定，有勘驗筆錄一份及現場照片二十張在卷足憑，並
      據台灣區機器工業同業公會出具鑑定意見認：定人鑑定結果：「捆包帶製造機
      雙條式桿徑９０ｍｍ（壯鋼）一台運轉速度正常，每小時約可做成成品九十八
      點五公斤；捆包帶製造機單條式桿徑７０ｍｍ（亞靖）一台未組裝，必須整修
      後才可量測成品；捆包帶製造機雙條式桿徑８０ｍｍ（亞靖）一台運轉速度正
      常，每小時約可做成成品一百點零四公斤；５Ｔ冰水機壓縮機已故障，無法運
      轉；１０Ｔ冰水機，正常使用；攪拌機出料口封閉，當儲料筒使用；粉碎機３
      ＨＰ未接電源，經接電源後可正常運轉，機器閒置中；粉碎機５ＨＰ一台未接
      電源，經接電源後無法運轉，因原有原料未清除，以致機器卡住，機器閒置中
      」，有台灣區機器工業同業公會機器鑑定報告書一件在卷可稽。是原告所交付
      之捆包帶製造機雙條式桿徑９０ｍｍ（壯鋼）、８０ｍｍ（亞靖）、１０Ｔ冰
      水機、攪拌機、粉碎機３ＨＰ等機器，並無被告所稱之瑕疵情形。且捆包帶製
      造機二台之產能亦分別達每小時九十八點五及一百點零四公斤，與原告公司之
      資產評估明細中所記載之產能細項大致相符，其中捆包帶製造機雙條式桿徑９
      ０ｍｍ（壯鋼）機器雖有略低於標準產能之情形，然原告已將其所有之生產設
      備於九十年四月十三日（正式生產日）前即依約搬至被告所指定地點，由被告
      公司指派黃調帆（炎洋公司總經理，前被告公司副總經理），負責協同生產設
      備之安裝、試車、驗收，且於九十年十一月十二日、十六日再次確認點交機器
      生產製作過程，全程並以Ｖ８攝影，並將製造作業流程拍攝錄影帶一同交由被
      告公司總經理高世宗驗收並簽名，已據原告提出簽收單二件、月產能表一份為
      證，核與證人高世宗即被告公司員工到庭証述情節相符，堪信原告於交付機器
      時並無產能不足之情形。復查５ＨＰ粉碎一台雖未能正常運作，惟據鑑定報告
      記載，係原料未清除以致機器卡住，顯係出於被告未為妥善維修與使用。再查
      ５Ｔ冰水機一台雖因壓縮機故障而無法運轉，惟鑑定時距原告交貨已有十九個
      月，且置放於被工廠之機器，因原料未清除致無法運轉有之（５Ｔ冰水機即為
      適例），未組裝而停機者有之（單條桿徑７０ｍｍ捆包製造機即為適例），將
      機器出料口封閉當儲料筒使用者有之（攪拌機即為適例），皆係可歸責於被告
      之事由致機器無法使用，是尚難以交付後十九個月後壓縮機故障，遽予認定原
      告交付５Ｔ冰水機予被告時有瑕疵存在。核被告此部分之抗辯，顯屬無據，不
      足採信。
    2.被告雖另抗辯：原告交付時即無桿徑１０ｍｍ之廢料製造機云云，惟查前開被
      告員工高世宗所簽立之簽收單上未記載欠缺此部機器，且被告工廠內雖無桿徑
      １０ｍｍ之廢料製告機，卻有桿徑１２０ｍｍ之廢料製造機，被告復未能舉證
      證明該桿徑１２０ｍｍ之廢料製造機係向原告以外之人所購買，自堪信原告主
      張：契約書漏打了百位數的「○」，且原應交付之１００ｍｍ廢料製造機已於
      九十年四月十三日交付予被告，嗣由前炎洋公司總經理黃調帆委託亞靖機械有
      限公司負責人劉新立換裝為１２０ｍｍ桿徑以提升產能等情，係屬真實，核被
      告抗辯原告有機器未交付云云，顯非事實，誠難採信。
    (三)被告所交付專利資產部分：
    1.已獲專利權部分：原告主張其已於九十年六月二十日前將已獲專利權之證書（
      雙腳扣、單扣帶二項專利權）等資料，及單扣帶製造專用機移交被告使用並銷
      售之事實，已據提出炎洋公司九十年十月二十五日之產品生產統計表 (炎洋公
      司已有單扣帶１５×７Ｍ一千三百卷之製造) 為證，復為被告就交付雙腳扣、
      單扣帶二項專利權證書等資料之事實不爭執，自堪信為真實。被告雖否認原告
      交付單扣帶製造專用機之事實，惟被告苟未受領單扣帶製告專用機，衡諸常情
      其子公司炎洋公司當無法製造一千三百卷之１５ｘ７Ｍ單扣帶，是被告空言否
      認，洵無可採。又單扣帶製告專用機雖記載於原告資產評估明細之已獲專利權
      項下，惟另以括弧註明：「準專利，可延續單扣帶專利權」，則該「單扣帶製
      造專用機」與已取得專利證書之雙腳扣、單扣帶二項專利權顯有不同，應非以
      交付專利證書等資料作為契約之履行方式，核原告主張：單扣帶製告專用機部
      分已與被告之負責人甲○○確認，由被告俟單扣帶專利期限到期時一併提出自
      行申請等語，應堪採信。
    2.準備申請專利及未來可申請專利部分：被告雖抗辯：原告皆不曾交付此部分有
      關專利資產之內容及所繪製之相關資料予被告，且原告公司有繼續研發之責任
      云云，惟查兩造買賣契約第四條僅規定：「乙方應於第二次付款前交出原權利
      證書並協同甲方向主管機關聲請變更名義換發證明手續；申請中之專利權於乙
      方取得專利時，亦同。乙方研發完成及研發中之智慧財產，乙方同意以甲方之
      名義向智慧財產局辦理登記」，契約所記載乃研發完成及研發中之「智慧財產
      」，非「智慧財產權」，是知原告僅有容忍訂立買賣契約時已研發完成或尚在
      研發中之智慧財產，以被告之名義辦理專利登記之義務，並無繼續研發繼而申
      請專利之義務，被告超越契約文義解釋原告應負有研發完成並取得專利權之義
      務，進而據此認定原告未依約履行，顯屬無據。
    (四)被告交付之商譽資產部分：
      被告雖抗辯：原告應依約將商譽資產（經營管理獲利能力）：一、提供延續客
      源（月毛利均五十萬至七十萬）；二、廢料處理能力，降低原料成本；三、自
      動化之規劃及實現能力，促使降低工資成本；四、產品研發能力，增加產品之
      附加價值等交付被告，但炎洋公司成立後，原告並未依約提供延續客源，亦未
      依約履行技術人員移轉及人員培訓之責致無法降低產品之成本，更因生產管理
      之不良致產品嚴重瑕疵而頻遭客戶退貨，致不堪虧損而結束營業云云。然查原
      告已於九十年年四月十三日生產日前交付客戶及商業資料予被告員工蕭鴻哲收
      執，並於九十年十一月五日交付供應廠商資料，由被告員工高世宗簽收，業據
      原告提出簽收紀錄單二件為證，並據証人高世宗到庭証述確實，該簽收單雖僅
      記載供應廠商資料，然其內容記載「黑手之友」等，於炎洋公司出貨明細表中
      亦見有出貨於「黑手之友」之紀錄，足徵原告給付之客戶廠商資料簡表非僅記
      載原料供應廠商而已，尚包含客戶源在內，核被告以此指稱原告未依約提供延
      續客源，並不足採。且原告亦於被告公司驗收買受之生產設備無誤後，即招募
      作業員培訓，將生產技術之要領傳授予員工，且於九十年十一月十二日、十六
      日再次確認點交機器生產製作過程，全程以Ｖ８攝影時，亦將生產技術要領紀
      錄於影片中，技術員工張慶鎮亦確認技術已傳承並簽名，有簽收單一紙在卷足
      資佐證，堪信原告已依約將其商業資產交付予被告，雖被告經營後月利未如預
      期，然此乃商業經營上須負擔之風險，核被告將其經營不善之情事諉責於原告
      未提供延續客源與履行技術移轉之義務，顯無理由，不足採信。
    (五)縱上所述，被告以原告未履行契約義務為由而解除契約，並以原告有詐欺行為
      而為撤銷買賣之意思表示，均無可採，是原告依據買賣契約請求被告給付買賣
      總價之尾款，應屬有據。雖兩造於簽訂之買賣契約第三條約定：「因原告擬以
      生產設備正式運轉生產日之前三個月平均市價之百分之八十四計算股價，買受
      被告公司之記名股票，故由被告將各期應付款項給付予以前開股價讓售被告公
      司股票予乙方之人。」然此僅係原告將為何要求被告將買賣價金直接給付予第
      三人之原因於契中詳為載明（即縮短給付關係），顯非約定被告享有以股票支
      付尾款之權利，或被告負有以股票支付尾款之義務，是於原告向第三人買入股
      票價格過高之場合，被告就超過尾款九百萬元部分並無給付義務，於原告向第
      三人買入股票價格過低之場合，被告就超過股價部分之尾款仍有給付義務，原
      告是否向第三人買受被告公司股票，與買入價格之高低，均與兩造就買賣總價
      之約定與給付不生影響，苟原告未向第三人購入相當於買賣尾款之被告公司股
      票，因欠缺可縮短給付關係之第三人存在，原告自僅能請求被告向自己給付價
      金尾款，是原告提起先位之訴請求被告以股票支付尾款，為無理由。又備位之
      訴係以先位之訴無理由為裁判之停止條件，茲因原告先位之訴為無理由，本院
      即應就備位之訴為裁判，而原告依約既得請求被告向自己給付尾款，則提起備
      位之訴請求被告給付九百萬元，及自九十年四月十三日即炎洲公司正式生產日
      起至清償日止按年息百分之五計算之利息，核屬有據，應予准許。
    (六)末查原告主張已將全部庫存（含捆包帶成品、ＤＩＹＰＡＣＫＩＮＧ  Ｔｏｏ
      ｌ、ＰＰ原料，總淨重一七八三○公斤，每公斤一○點二元，總價十八萬七千
      二百一十五元）交付被告，並將庫存盤點造冊向被告公司請款之事實，業據其
      提出證明書一件在卷可證，核與證人黃調帆即前炎洋公司總經理到庭証稱：該
      證明書係伊所簽，確實有這些貨等語相符，是原告確有盤點存貨造冊並交付被
      告之事實，至屬灼然。參酌兩造所簽訂之買賣契約第十二條約定：「原告方應
      於停止營業一週內辦理存貨盤點並依成本價計算庫存總值，造冊移交予被告，
      經被告確認並點收貨物無訛後，原告得請求被告依確認之總價給付貨款予原告
      。」原告自得依據買賣契約之法律關係請求被告支付貨款十八萬七千二百一十
      五元，及自九十一年三月十三日即本訴訴狀繕本送達翌日起至清償日止按年息
      百分之五計算之利息。
貳、反訴部份：
一、反訴原告主張：依兩造所簽買賣契約第一條買賣標的為：(一)反訴被告所在地所有
    之生產設備及生產技術；(二)登記予反訴被告名下及以反訴被告名義申請中，及反
    訴被告目前研發之智慧財產權；(三)客戶及商業資料。另兩造於買賣契約第七條有
    關「反訴被告保證事項」中約定，反訴被告保證本契約反訴原告所買受之生產機
    械設備均屬完整無破損，隨時可供運轉使用；又於第十條約定，反訴被告如違反
    本約之任一約定，反訴原告得隨時解除契約。而反訴原告多次就反訴被告未履約
    之事宜，與反訴被告洽商，反訴被告對上開未踐行契約之事卻置若罔聞，因反訴
    被告無法踐行上開契約內容，致反訴原告向反訴被告購買之生產設備、技術等對
    反訴原告已無實益，反訴原告乃於九十一年一月二十三日發函主張解除前開買賣
    契約，請求反訴被告返還已受領之價金，再者，反訴被告明知所販售之固定資產
    總計四台機器中有三台皆未達產能，其中兩台必須整修後始能運轉，且原告無法
    提供延續毛利均五十萬至七十萬元之客源，而準備申請及未來可申請之專利亦屬
    空言，仍出售於反訴原告，核反訴被告所為已構成詐欺反訴原告，反訴原告爰依
    民法第九十二條之規定撤銷為系爭買賣契約之意思表示，系爭買賣契約既經反訴
    原告撤銷，反訴被告自應返還所受領之一百萬元價金及法定遲延利息云云。反訴
    被告則以：反訴被告並未違反買賣契約之約定，是反訴原告解除契約或以受詐欺
    為由撤銷買賣之意思表示，均並無理由等語，資為抗辯。
二、經查反訴被告並無不履行系爭買賣契約之情事，已於前開理由欄壹、三理由項下
    闡述甚明，且反訴原告就其受反訴被告之詐欺致意思表示陷於錯誤等情，亦未舉
    證以實其說，則反訴原告解除契約，或撤銷買賣契約之意思表示，並屬無據，是
    反訴原告請求反訴被告返還價金一百萬元及法定遲延利息，顯屬於法無據，應予
    駁回。
參、從而，原告依據買賣契約之法律關請求被告給付買賣價金款九百一十八七千二百
    十五萬元及如主文第一項所示之利息，核屬有據，應予准許。原告逾前開准許部
    分之請求及被告反訴之請求，為無理由，均應駁回。又兩造均陳明願供擔保請准
    宣告假執行及免為假執行，經核原告勝訴部分並無不合，爰分別酌定相當之擔保
    金額准許之。至於原告其餘假執行之聲請及反訴原告假執行之聲請，均因訴之駁
    回而失所附麗，不應准許。
肆、兩造其餘調查證據之聲請與攻擊防禦方法，均與本判決所為前述判斷不生影響，
    無庸遂一論述，附此敘明。
伍、結論：原告之訴一部為有理由、一部為無理由，反訴原告之訴為無理由，依民事
    訴訟法第七十八條、第七十九條但書、第三百九十條第二項、第三百九十二條，
    判決如主文。
中      華      民      國    九十二    年      三      月     十三     日
                                臺灣板橋地方法院民事第三庭
~B法      官  何君豪
右為正本係照原本作成
如對本判決上訴，須於判決送達後廿日內向本院提出上訴狀
中      華      民      國    九十二    年      三      月     十三     日
~B法院書記官  蕭興南


司法院資訊處製作；財團法人民間司法改革基金會備份。
